```{=html}
<style>
  body{text-align: justify}
</style>
```

:::: progress
::: {.progress-bar style="width: 100%;"}
:::
::::



# **Análise de Variância - ANOVA**


A Análise de Variância (ANOVA) é um dos pilares da inferência estatística clássica. Desenvolvida para contornar as limitações do teste t de Student — que se restringe à comparação de no máximo duas médias, a ANOVA permite avaliar simultaneamente se as médias de três ou mais grupos são estatisticamente diferentes, controlando a taxa de erro do Tipo I (falsos positivos).


## Origem Histórica


A ANOVA foi concebida por Sir **Ronald A. Fisher**, um dos pais da estatística moderna. O método foi introduzido formalmente em seu livro de 1925, "*Statistical Methods for Research Workers*", e expandido em 1935 na obra "*The Design of Experiments*".


O desenvolvimento ocorreu na Rothamsted Experimental Station, uma estação de pesquisa agrícola na Inglaterra. Fisher precisava analisar décadas de dados sobre o rendimento de culturas agrícolas submetidas a diferentes combinações de fertilizantes, tipos de solo e sementes.

Fazer múltiplos testes t par a par inflacionaria o erro familiar ($\alpha_{\text{global}} = 1 - (1 - \alpha)^k$). A ANOVA surgiu como uma solução elegante para testar todas as médias de uma só vez. Em homenagem a Fisher, a estatística de teste da ANOVA foi denominada F.


:::: progress
::: {.progress-bar style="width: 100%;"}
:::
::::




## Teste de Hipóteses


A ANOVA testa o efeito de um fator (variável independente categórica) sobre uma variável de desfecho (dependente contínua). 

As hipóteses formais para $k$ grupos são definidas como:


- **Hipótese Nula ($H_0$)**: $\mu_1 = \mu_2 = \mu_3 = \dots = \mu_k$(Todas as médias populacionais dos grupos são iguais; o fator não tem efeito).

- **Hipótese Alternativa ($H_1$)**: Pelo menos uma média populacional $\mu_i$ é diferente das demais.(O fator exerce efeito significativo no desfecho).



:::: progress
::: {.progress-bar style="width: 100%;"}
:::
::::



## Pressupostos Fundamentais

A validação matemática da ANOVA paramétrica exige o cumprimento estrito de três pressupostos biométricos e estatísticos:


- **Independência das Observações**: Os dados dentro de cada grupo e entre os grupos devem ser independentes. Depende do desenho amostral (ex: amostragem aleatória).
- **Normalidade dos Resíduos**: Os desvios dos dados em relação à média do seu respectivo grupo devem seguir uma distribuição normal ($e_{ij} \sim N(0, \sigma^2)$). Avalia-se por testes como Shapiro-Wilk ou gráficos Q-Q.
- **Homocedasticidade (Homogeneidade de Variâncias)**: A variabilidade interna de cada grupo deve ser estatisticamente equivalente ($\sigma_1^2 = \sigma_2^2 = \dots = \sigma_k^2$). Avalia-se pelos testes de Levene ou Bartlett.


:::: progress
::: {.progress-bar style="width: 100%;"}
:::
::::


A lógica da ANOVA consiste em decompor a variabilidade total dos dados em duas fontes: a variabilidade entre os grupos (causada pelo tratamento) e a variabilidade dentro dos grupos (o erro aleatório ou resíduo).


### **Passo 1**: Calcular as Somas dos Quadrados ($SQ$)

Seja $N$ o número total de observações, $k$ o número de grupos, $n_i$ o tamanho do grupo $i$, e $\bar{Y}_{\dots}$ a média global.


- Soma dos Quadrados Total ($SQ_T$): Variabilidade total do experimento.

$$SQ_T = \sum_{i=1}^{k} \sum_{j=1}^{n_i} (Y_{ij} - \bar{Y}_{\dots})^2$$

- Soma dos Quadrados Entre Grupos ($SQ_{\text{Entre}}$): Variabilidade explicada pelo fator/tratamento.

$$SQ_{\text{Entre}} = \sum_{i=1}^{k} n_i (\bar{Y}_{i\cdot} - \bar{Y}_{\dots})^2$$


- Soma dos Quadrados Dentro dos Grupos ou Resíduo ($SQ_{\text{Dentro}}$): Variabilidade não explicada (erro).

$$SQ_{\text{Dentro}} = \sum_{i=1}^{k} \sum_{j=1}^{n_i} (Y_{ij} - \bar{Y}_{i\cdot})^2$$
Identidade Fundamental da ANOVA: 

$$SQ_T = SQ_{\text{Entre}} + SQ_{\text{Dentro}}$$

:::: progress
::: {.progress-bar style="width: 100%;"}
:::
::::

### **Passo 2**: Definir os Graus de Liberdade ($gl$)


- $gl_{\text{Total}} = N - 1$
- $gl_{\text{Entre}} = k - 1$
- $gl_{\text{Dentro}} = N - k$


:::: progress
::: {.progress-bar style="width: 100%;"}
:::
::::


### **Passo 3**: Calcular os Quadrados Médios ($QM$)


Os quadrados médios representam as estimativas de variância corrigidas pelos graus de liberdade.

- Quadrado Médio Entre ($QM_{\text{Entre}}$): $QM_{\text{Entre}} = \frac{SQ_{\text{Entre}}}{k - 1}$
- Quadrado Médio Dentro ($QM_{\text{Dentro}}$): $QM_{\text{Dentro}} = \frac{SQ_{\text{Dentro}}}{N - k}$


:::: progress
::: {.progress-bar style="width: 100%;"}
:::
::::

### **Passo 4**: Calcular a Estatística F de Fisher

O valor F é a razão entre a variabilidade explicada e a variabilidade residual:

$$F = \frac{QM_{\text{Entre}}}{QM_{\text{Dentro}}}$$


Todos esses cálculos convergem para a estrutura padrão da tabela de Análise de Variância:


| Fonte de Variação | Soma dos Quadrados ($SQ$) | Graus de Liberdade ($gl$) | Quadrado Médio ($QM$) | Estatística $F$ | Valor-$p$ |
| :--- | :---: | :---: | :---: | :---: | :---: |
| **Entre Grupos (Tratamento)** | $SQ_{\text{Entre}}$ | $k - 1$ | $QM_{\text{Entre}} = \frac{SQ_{\text{Entre}}}{k-1}$ | $F_{\text{calc}} = \frac{QM_{\text{Entre}}}{QM_{\text{Dentro}}}$ | $P(F \ge F_{\text{calc}})$ |
| **Dentro Grupos (Erro/Resíduo)** | $SQ_{\text{Dentro}}$ | $N - k$ | $QM_{\text{Dentro}} = \frac{SQ_{\text{Dentro}}}{N-k}$ | — | — |
| **Total** | $SQ_{\text{Total}}$ | $N - 1$ | — | — | — |



Legenda dos Componentes:

- $k$: Número de grupos/tratamentos sendo comparados.
- $N$: Número total de observações na amostra completa.
- Soma dos Quadrados ($SQ$): Medida da variabilidade (distância dos pontos em relação à média).
- Quadrado Médio ($QM$): A estimativa da variância de fato (Soma dos Quadrados dividida pelos seus respectivos graus de liberdade).
- Estatística $F$: A razão que dita o teste. Se o $QM_{\text{Entre}}$ for muito maior que o $QM_{\text{Dentro}}$ (erro), o valor de $F$ será alto, jogando o valor-$p$ para baixo de 0,05 e rejeitando a hipótese nula.

:::: progress
::: {.progress-bar style="width: 100%;"}
:::
::::



## Teste de Levene (Homocedasticidade)


Desenvolvido por **Howard Levene** em 1960, este teste avalia se as variâncias dos $k$ grupos são homogêneas (homocedasticidade). Ao contrário do teste de Bartlett, o Levene é menos sensível a desvios da normalidade, tornando-o ideal como pré-requisito da ANOVA.


### **Hipóteses**:

- $H_0: \sigma_1^2 = \sigma_2^2 = \dots = \sigma_k^2$ (Variâncias são iguais / Homocedasticidade mantida).
- $H_1:$ Pelo menos uma variância é diferente das demais.


O teste calcula a distância absoluta (ou quadrada) de cada ponto em relação à mediana (ou média) do seu grupo: $Z_{ij} = |Y_{ij} - \tilde{Y}_{i\cdot}|$. Depois, aplica-se uma ANOVA convencional sobre esses desvios $Z_{ij}$.




:::: progress
::: {.progress-bar style="width: 100%;"}
:::
::::



## Aplicações da ANOVA



```{r}
#| message: false
#| warning: false

library(car)
library(performance)

# 1. Preparar os dados: Transformar 'cyl' em fator
dados_mtcars <- mtcars
dados_mtcars$cyl <- as.factor(dados_mtcars$cyl)

# -------------------------------------------------------------
# Abordagem A: Usando o pacote clássico 'car'
# -------------------------------------------------------------
teste_levene_car <- car::leveneTest(mpg ~ cyl, data = dados_mtcars, center = median)
print(teste_levene_car)

# -------------------------------------------------------------
# Abordagem B: Usando o ecossistema 'easystats' (Mais moderno)
# -------------------------------------------------------------
# O check_homogeneity já aplica o Levene automaticamente para ANOVA
teste_homogeneidade <- performance::check_homogeneity(lm(mpg ~ cyl, data = dados_mtcars))
print(teste_homogeneidade)
```





```{r}
#| message: false
#| warning: false


library(ggplot2)
library(ggpubr)
library(car)

# 1. Preparar os dados (garantir que 'cyl' é um fator)
dados_mtcars <- mtcars
dados_mtcars$cyl <- as.factor(dados_mtcars$cyl)

# 2. Executar o Teste de Levene nos bastidores
levene_res <- car::leveneTest(mpg ~ cyl, data = dados_mtcars, center = median)

# 3. Extrair os valores estatísticos para automatizar o texto
f_val  <- round(levene_res$`F value`[1], 4)
p_val  <- round(levene_res$`Pr(>F)`[1], 4)
df_num <- status <- levene_res$Df[1]
df_den <- status <- levene_res$Df[2]

# Criar a string formatada para o gráfico
texto_levene <- paste0("Teste de Levene: F(", df_num, ", ", df_den, ") = ", f_val, ", p = ", p_val)

# 4. Construir o gráfico usando as funções do ggpubr
ggboxplot(dados_mtcars, 
          x = "cyl", 
          y = "mpg", 
          fill = "cyl", 
          palette = "jco",           # Paleta de cores limpa estilo Journal of Clinical Oncology
          add = "jitter",            # Adiciona os pontos reais sobre o boxplot
          add.params = list(size = 1.5, alpha = 0.6),
          error.plot = "upper_errorbar") +
  theme_gray() +                     # Tema científico e minimalista do ggpubr
  labs(
    title = "Consumo por Cilindrada",
    subtitle = texto_levene,          # Injeta os resultados do Levene aqui
    x = "Número de Cilindros",
    y = "Consumo de Combustível (mpg)"
  ) +
  theme(legend.position = "none")    # Remove a legenda lateral pois o eixo X já identifica os grupos

```




```{r}

library(ggplot2)
library(ggpubr)
library(car)

# 1. Preparar os dados e customizar os rótulos do fator
dados_novos <- mtcars
dados_novos$am <- factor(dados_novos$am, 
                         levels = c(0, 1), 
                         labels = c("Automática", "Manual"))

# 2. Executar o Teste de Levene para Potência (hp) em função da Transmissão (am)
levene_hp <- car::leveneTest(hp ~ am, data = dados_novos, center = median)

# 3. Extrair as métricas estatísticas
f_val  <- round(levene_hp$`F value`[1], 4)
p_val  <- round(levene_hp$`Pr(>F)`[1], 4)
df_num <- levene_hp$Df[1]
df_den <- levene_hp$Df[2]

# Formatar o texto que irá para o gráfico
texto_levene_hp <- paste0("Teste de Levene: F(", df_num, ", ", df_den, ") = ", f_val, ", p = ", p_val)

# 4. Construir o gráfico customizado com ggpubr
ggboxplot(dados_novos, 
          x = "am", 
          y = "hp", 
          fill = "am", 
          palette = "npg",           # Cores da paleta Nature Publishing Group
          add = "jitter",            # Adiciona os pontos reais
          add.params = list(size = 2, alpha = 0.5, color = "black"),
          error.plot = "upper_errorbar") +
  theme_pubr() +                     # Tema científico limpo
  labs(
    title = "Potência por Tipo de Transmissão",
    subtitle = texto_levene_hp,       # Injeta o resultado dinâmico do teste
    x = "Tipo de Transmissão",
    y = "Potência do Motor (hp)"
  ) +
  theme(legend.position = "none")    # Oculta a legenda redundante

```



No primeiro script, analisou-se o peso dos veículos (wt) em função do número de cilindros (cyl como fator). Como o parâmetro foi definido como type = "nonparametric", o R ignorou a restrição de normalidade e executou o Teste de Kruskal-Wallis.


```{r}
#| message: false
#| warning: false

library(statsExpressions)

oneway_anova(data = mtcars, 
             x = cyl, 
             y = wt, 
             type = "nonparametric")

```


O segundo bloco executa uma ANOVA de um fator clássica (type = "parametric"), avaliando o comprimento da sépala (Sepal.Length) entre três espécies de flores (Species: setosa, versicolor, virginica).


O Gráfico Estatístico: O ggbetweenstats plota simultaneamente a distribuição dos dados e os resultados inferenciais no topo do gráfico. Ele exibe a estatística $F(\text{df}_{\text{num}}, \text{df}_{\text{den}}) = F_{\text{calculado}}$, acompanhada do valor-$p$ e do tamanho do efeito ($\omega^2$ ou $\eta^2$).



```{r}
#| message: false
#| warning: false

library(ggstatsplot)

ggstatsplot::ggbetweenstats(data = iris, 
                            title = "ANOVA 1 Factor",
                            xlab = "Tipo de Espécies",
                            ylab = "EIXO Y",
                            x = Species, 
                            y = Sepal.Length,
                            type = "parametric",
                            conf.level = 0.95,
                            pairwise.display = "all",
                            p.adjust.method = "holm",
                            violin.args = list(width = 0)
)

```

Comparações Múltiplas (Post-Hoc): O argumento pairwise.display = "all" aciona o teste de comparação múltipla corrigido pelo método de Holm. Como a ANOVA é um teste global (omni-teste), ela diz se há diferença, mas não onde. As barras superiores geradas pelo pacote revelam exatamente quais pares de espécies diferem entre si. Se todas exibirem $p_{\text{adj}} < 0,05$, conclui-se que as três espécies possuem médias de comprimento de sépala estatisticamente distintas.


O último bloco aplica uma modelagem avançada utilizando type = "robust" baseada no método de médias aparadas (trimmed means) de Wilcox. Essa técnica é crucial quando há violações moderadas de homocedasticidade ou presença de outliers que distorceriam a média aritmética convencional.


O gráfico de cristas (*geom_density_ridges2*) combinado com points_sina exibe a real densidade probabilística de cada espécie. A linha vertical interna representa a mediana (devido ao argumento quantiles = 2). O espalhamento horizontal dos pontos individuais (jittered_points) permite ao pesquisador validar visualmente a variância de cada grupo enquanto observa a estatística robusta calculada no topo, conferindo extrema transparência metodológica à análise visualizada.



```{r}
#| message: false
#| warning: false

library(ggplot2)
library(ggridges)
library(statsExpressions)


# Garantindo a semente para a reprodução do método "robust"
set.seed(123)

results_data <- statsExpressions::oneway_anova(
  data = iris,
  x = Species, 
  y = Sepal.Length, 
  type = "robust"
)

ggplot2::ggplot(iris, 
                aes(x = Sepal.Length, 
                    y = Species,
                    fill = Species)) +   # Mapeando a cor por espécie
  ggridges::geom_density_ridges2(
    quantile_lines = TRUE, 
    quantiles = 2,                       # Linha da mediana
    scale = 1,
    jittered_points = TRUE, 
    position = "points_sina",
    alpha = 0.7                         # Adicionado para dar transparência aos pontos atrás
  ) +
  ggridges::theme_ridges() +
  ggplot2::theme_gray(base_size = 12) +
  ggplot2::theme(legend.position = "none") +  # Remove legenda redundante
  ggplot2::labs(
    title = "ANOVA 1 FACTOR (Robust)",
    subtitle = results_data$expression[[1]]   # Renderiza a expressão matemática rica
  )

```





:::: progress
::: {.progress-bar style="width: 100%;"}
:::
::::
