```{=html}
<style>
body{text-align: justify}
</style>
```

:::: progress
::: {.progress-bar style="width: 100%;"}
:::
::::
  
  
# **Analise Qualitativa**

Os pacotes utulizados para realizar a maioria das analises qualitativas.


## Data Frame
### Importar os datasets e transformar em um dataset único.


- Importação dos *datasets* presentes no pacote literaturaBR na data de hoje e os transformar em um dataset só:


```{r}
#| message: false
#| warning: false

library(literaturaBR)
library(tidyverse) 

data("alienista")
data("cotico")
data("dom_casmurro")
data("memorias_postumas_bras_cubas")
data("memorias_de_um_sargento_de_milicias")
data("ateneu")
data("escrava_isaura")
data("noite_na_taverna")

df <- bind_rows(alienista,
                cortico,
                dom_casmurro,
                memorias_postumas_bras_cubas,
                memorias_de_um_sargento_de_milicias,
                ateneu,
                escrava_isaura,
                noite_na_taverna)

```


:::: progress
::: {.progress-bar style="width: 100%;"}
:::
::::


## Estrutura geral dos Dados.

Todos os datasets fornecidos pelo pacote literaturaBR possuem a mesma estrutura, onde cada linha corresponde a um parágrafo de um livro e contêm 5 variáveis:


- **book_name**: Nome original do livro;
- **chapter_name**: Nome original do capítulo do livro do parágrafo;
- **url**: Link para artigo do Wikisouce de onde o capítulo do parágrafo foi extraído;
- **paragraph_number**: Ordem do parágrafo em seu capítulo;
- **text**: Texto do parágrafo. Contem acentos e pontuação.



```{r}
#| message: false
#| warning: false

glimpse(df)
```


:::: progress
::: {.progress-bar style="width: 100%;"}
:::
::::


```{r}
#| message: false
#| warning: false

df_corpus <- df %>% 
  # agrupar por livro
  group_by(book_name) %>% 
  # formatar o dataframe para que so tenha uma linha por livro
  summarise(text = paste0(text, sep = "", collapse = ". "))

dim(df_corpus)
```


## Contagem de Palavras

Com base na função *summary*, é possível verificar a quantidade de informação básica das palavras.

- **Types**: N°de Palavras Diferentes
- **Tokens**: N°Total de Palavras
- **Sentences**: N°de Frases em cada Livro



```{r}
#| message: false
#| warning: false

library(quanteda)


meu_corpus <- quanteda::corpus(df_corpus$text, docnames = df_corpus$book_name)
summary(meu_corpus)

```





Vamos então criar uma document-feature matrix a partir desse corpus criado, tomando o cuidade de remover pontuações e stopwords:
 


```{r}
#| message: false
#| warning: false

library(quanteda)

# 1. Tokenizar o corpus removendo pontuação e símbolos
tokens_corpus <- tokens(meu_corpus, 
                        remove_punct = TRUE, 
                        remove_symbols = TRUE, 
                        remove_numbers = TRUE)

# 2. Converter para minúsculas (essencial para que 'Ele' e 'ele' sejam a mesma palavra)
tokens_corpus <- tokens_tolower(tokens_corpus)

# 3. Remover stopwords em português
tokens_clean <- tokens_remove(tokens_corpus, pattern = stopwords("portuguese"))

# 4. Criar a Document-Feature Matrix (DFM)
corpus_dfm <- dfm(tokens_clean)

# --- ANÁLISES ---

# A) As 30 palavras mais comuns no corpus INTEIRO (todos os livros somados)
top_words_geral <- topfeatures(corpus_dfm, n = 30)
print("--- 30 Palavras mais comuns no geral ---")
print(top_words_geral)

# B) As 30 palavras mais comuns de um livro ESPECÍFICO (ex: A Escrava Isaura)
# Primeiro filtramos a DFM para conter apenas o documento desejado
dfm_isaura <- dfm_subset(corpus_dfm, docnames(corpus_dfm) == "O escravo Isaura" | docnames(corpus_dfm) == "escrava_isaura") 
# Nota: Verifique o nome exato que aparece no summary(meu_corpus) para bater com o filtro

top_words_book <- topfeatures(dfm_isaura, n = 30)
print("--- 30 Palavras mais comuns em 'Escrava Isaura' ---")
print(top_words_book)

# C) Retorna a ocorrência das 15 palavras mais frequentes do dataset em cada livro
# Primeiro ordenamos a DFM pela frequência das palavras
dfm_ordenada <- dfm_sort(corpus_dfm, margin = "features")
print("--- Matriz de ocorrência (8 livros x 15 palavras mais frequentes) ---")
print(dfm_ordenada[, 1:15])

```


:::: progress
::: {.progress-bar style="width: 100%;"}
:::
::::



## Document-Feature Matrix


```{r}
#| message: false
#| warning: false


# Tokenizar o corpus
tokens_corpus <- tokens(meu_corpus, remove_punct = TRUE)

# Criar o dfm a partir dos tokens
corpus_dfm <- dfm(tokens_corpus)

# Agrupar o dfm por livro
corpus_dfm_grouped <- dfm_group(corpus_dfm, groups = df_corpus$book_name)

# Remover Pontuações/stopwords
corpus_dfm_grouped <- dfm_remove(corpus_dfm_grouped, quanteda::stopwords("portuguese"))

# Usar topfeatures para obter as 30 palavras mais comuns
top_words <- topfeatures(corpus_dfm_grouped, 30)
print(top_words)

# Para um livro específico (substitua "NomeDoLivro" pelo nome real do livro)
top_words_book <- topfeatures(corpus_dfm_grouped[, df_corpus$book_name == "escrava_isaura"], 30)
print(top_words_book)


dfm_sort(corpus_dfm)[, 1:15]
```




:::: progress
::: {.progress-bar style="width: 100%;"}
:::
::::



## Ocorrência das Palavras


- A função dfm_sort() retorna a ocorrência de cada palavra (também chamado de token ou feature) em cada livro. Para pesquisar a ocorrência de alguma palavra específica nos documentos, use a função dfm_select().



```{r}
#| message: false
#| warning: false


# Ocorrências da palavras
dfm_select(corpus_dfm, "amor")
dfm_select(corpus_dfm, "fogo")
dfm_select(corpus_dfm, "paixão")
dfm_select(corpus_dfm, "padre")
```




:::: progress
::: {.progress-bar style="width: 100%;"}
:::
::::



## Contexto das Palavras

Para identificar o contexto em que cada palavra aparece, pode-se usar a função *kwic()* ou *tokens()* para isso:


```{r}
#| message: false
#| warning: false

tokens_corpus <- tokens(meu_corpus)
concordancias <- kwic(tokens_corpus, "amor") %>% head(10) 
concordancias <- kwic(tokens_corpus, "padre") %>% head(10) 
print(concordancias)

```




:::: progress
::: {.progress-bar style="width: 100%;"}
:::
::::
  
  
## Palavras mais Utilizadas 

Para saber as palavras mais usadas, dentre os vários métodos possíveis para isso, pode-se usar a função *topfeatures()*.
  
  
```{r}
#| message: false
#| warning: false

topfeatures(corpus_dfm, groups = df_corpus$book_name)

```



:::: progress
::: {.progress-bar style="width: 100%;"}
:::
::::
  
  
  
## Comparação entre Livros


Algo interessante a se fazer é quantificar a similaridade e a dissimilaridade ou distância entre os livros. As funções textstat_simil e textstat_dist implementam diversas técnicas e algoritmos para isso. Sugiro ler a documentação completa das funções e ler as referências indicadas para conhecer melhor os métodos de cálculo.

Vamos então calcular a similaridade entre os livros presentes no pacote:



```{r}
#| message: false
#| warning: false

library(quanteda)
library(quanteda.textplots)
library(quanteda.textstats)
library(cluster)
library(stats)

# normalizar os livros pelo seu tamanho
corpus_dfm_norm <- dfm_weight(corpus_dfm, "count")
corpus_simil <- textstat_simil(corpus_dfm_norm, method = "correlation",
                               margin = "documents", upper = TRUE,
                               diag = FALSE)
# ver os resultados individualmente para cada livro
round(corpus_simil, 3)

```

:::: progress
::: {.progress-bar style="width: 100%;"}
:::
::::



Passemos então para a análise da dissimilaridade ou distância entre os livros, com o auxílio de um dendograma:
  
  
```{r}
#| message: false
#| warning: false

library(quanteda)
library(quanteda.textstats)
library(stats)

# 1. Normalizar a DFM (transformar contagem absoluta em frequência relativa / proporção)
# Isso impede que livros mais longos distorçam a distância Euclidiana
corpus_dfm_norm <- dfm_weight(corpus_dfm, scheme = "prop")

# 2. Calcular a matriz de distância Euclidiana entre os documentos (livros)
corpus_dist <- textstat_dist(corpus_dfm_norm, 
                             method = "euclidean", 
                             margin = "documents")

# 3. Converter o objeto do quanteda para uma matriz de distância nativa do R
dist_matrix <- as.dist(corpus_dist)

# 4. Executar o agrupamento hierárquico (método Ward de preferência, ou o padrão "complete")
hc <- hclust(dist_matrix, method = "ward.D2")

# 5. Plotar o Dendrograma estilizado
plot(hc, 
     main = "Dendrograma de Similaridade dos Livros",
     xlab = "Livros (Clustering Hierárquico)", 
     sub = "Distância Euclidiana / Método Ward",
     hang = -1) # Alinha as folhas do dendrograma na base

```
  


:::: progress
::: {.progress-bar style="width: 100%;"}
:::
::::

## Análise de Sentimento



```{r}
#| message: false
#| warning: false


library(tidytext)

# Criar um dataframe em que cada linha corresponda a uma unica palavra
df.token <- df %>%
  unnest_tokens(term, text)

glimpse(df.token)
```





```{r}
#| message: false
#| warning: false
library(lexiconPT)


# importar lexico de sentimentos
data("oplexicon_v3.0")
df.token <- df.token %>%
  inner_join(oplexicon_v3.0, by = "term")
```


- Para isso, primeiro precisamos normalizar os livros, visto que eles apresentam tamanhos e quantidades de capítulos diferentes.


```{r}
#| message: false
#| warning: false


# extrair capitulos de cada livro
df_chapter_number <- df.token %>%
  distinct(book_name, chapter_name) %>%
  group_by(book_name) %>%
  # normalizar capitulo de acordo com sua posicao no livro
  mutate(chapter_number_norm = row_number()/max(row_number()))

glimpse(df_chapter_number)

```




- Agora calculamos o sentimento de cada capítulo, que corresponde à soma da polaridade de suas palavras:




```{r}
#| message: false
#| warning: false

library(tidytext)
library(tidyverse)
library(lexiconPT)

# 1. Preparar o dicionário de sentimentos
dic_sentimento <- oplexicon_v3.0 %>% 
  select(term, polarity)

# 2. Tokenizar, calcular a polaridade e gerar a posição relativa do capítulo
df.sentiment <- df %>%
  tidytext::unnest_tokens(output = term, input = text) %>%
  inner_join(dic_sentimento, by = "term") %>%
  group_by(book_name, chapter_name) %>%
  summarise(polarity = sum(polarity, na.rm = TRUE), .groups = "drop_last") %>%
  # Calcula a numeração sequencial e relativa dos capítulos por livro
  mutate(chapter_number = row_number(),
         chapter_number_norm = chapter_number / max(chapter_number)) %>%
  ungroup() %>%
  arrange(book_name, chapter_number_norm)

# 3. Seu gráfico original de linhas
df.sentiment %>%
  ggplot(aes(x = chapter_number_norm, y = polarity)) +
  geom_line() +
  facet_wrap(~ book_name, ncol = 4, labeller = label_wrap_gen(20)) +
  labs(x = "Posição relativa no livro", y = "Sentimento") +
  theme_bw()
```



:::: progress
::: {.progress-bar style="width: 100%;"}
:::
::::
  
  
  
  
  

## COMPLEXIDADE LÉXICA DAS PALAVRAS
### TTR — Type-Token Ratio
  
  
  
  
```{r}
#| message: false
#| warning: false

library(quanteda.textstats)
library(tidyverse)

# 1. Calcular a diversidade lexical (TTR)
# O resultado já é um data frame com as colunas "document" e "TTR"
lexdiv <- textstat_lexdiv(corpus_dfm, measure = "TTR")
print(lexdiv)

# 2. Gerar o gráfico corrigido
lexdiv %>% 
  # Renomeia 'document' para 'livro' para manter sua estrutura
  rename(livro = document) %>% 
  # Ordena os livros pelo valor do TTR
  mutate(livro = forcats::fct_reorder(livro, TTR)) %>% 
  # Gráfico
  ggplot(aes(x = livro, y = TTR)) + 
    geom_col(fill = "cadetblue4", width = 0.7) +
    coord_flip() + 
    labs(
      title = "Diversidade Lexical por Obra",
      subtitle = "Métrica: Type-Token Ratio (TTR)",
      x = NULL, 
      y = "TTR (Proporção de Palavras Únicas)"
    ) +
    theme_minimal(base_size = 11) +
    theme(
      plot.title = element_text(face = "bold"),
      panel.grid.minor = element_blank()
    )

```


O livro que apresenta a maior diversidade léxica, de acordo com a métrica Type-Token Ratio (TTR), é O Alienista. Ateneu vem bem atrás dos demais.




:::: progress
::: {.progress-bar style="width: 100%;"}
:::
::::


## Ocorrência das Palavras/Livros
### Gráfico de Dispersão Lexical



```{r}
#| message: false
#| warning: false

library(quanteda)
library(quanteda.textplots)
library(stringr)

# 1. Tokenizar o corpus (obrigatório para o kwic nas versões recentes)
meu_corpus %>%
  tokens() %>%
  
  # 2. Buscar o termo desejado (ignorando maiúsculas/minúsculas com regex)
  kwic(pattern = "amor", valuetype = "regex") %>%
  
  # 3. Gerar o gráfico de dispersão lexical
  textplot_xray(scale = "relative") +
  
  # 4. Ajustes estéticos para limpar o visual e espaçar os nomes dos livros
  scale_y_discrete(labels = function(x) str_wrap(x, width = 20)) +
  labs(
    title = "",
    x = "Relative Token Index",
    y = NULL
  ) +
  theme_minimal() +
  theme(
    plot.title = element_text(face = "bold", hjust = 0.5),
    strip.text = element_text(face = "bold")
  )


```



```{r}
#| message: false
#| warning: false



library(quanteda)
library(quanteda.textplots)

# 1. Criar os tokens a partir do corpus (passo obrigatório para o kwic moderno)
tokens_para_busca <- tokens(meu_corpus)

# 2. Buscar a palavra "amor" (usando 'valuetype = "regex"' para ignorar maiúsculas/minúsculas)
termo_busca <- kwic(tokens_para_busca, pattern = "fogo", valuetype = "regex")

# 3. Gerar o gráfico de raio-X com a escala relativa
textplot_xray(termo_busca, scale = "relative") +
  labs(
    title = "",
    x = "Posição Relativa no Texto",
    y = "Livros"
  ) +
  theme_minimal() +
  theme(
    plot.title = element_text(face = "bold", hjust = 0.5),
    strip.text = element_text(face = "bold")
  )



```

  

  
  
  
:::: progress
::: {.progress-bar style="width: 100%;"}
:::
::::




## Nuvem de Palavras


Usando um outro exemplo, utilizou-se as respostas de 2 perguntas realizadas em entrevista na cidade de Altamira.



```{r}

library(dplyr)
library(stringr)
library(tidytext)
library(tm)
library(wordcloud)
library(RColorBrewer)
library(plotly)
library(DT)



# Criar um vetor com as palavras/frases fornecidas
dados_alegria <- c(
  "Falar com Deus, jogar bola, anda de bike com os amigos",
  "Brincar, comer, estudar e andar de ônibus",
  "Ficar feliz, brincar",
  "É divertir",
  "Brincar com irmãos, assistir televisão",
  "Flor, eu gosto de flor",
  "Comida",
  "Ver o sol, comer caju, come bolo",
  "Tomar banho na praia",
  "Ter um cachorrinho",
  "Ir para praia, ir pra aula, ir pra Santarém, ir no centro",
  "É quando fico alegre",
  "Quando eu lavo louça",
  "É brincar",
  "Assistir televisão",
  "Alegria é quando estamos alegre, quando dão as coisa pra gente fica alegre",
  "Não sei",
  "Quando a gente tá feliz",
  "Alegria é estudar, fico feliz porque a mamãe compra tudo pra mim comer quando estou com fome, é ficar alegre",
  "Alegria é quando estamos estudando",
  "Brincar e se divertir",
  "Brincar",
  "Ficar mamãe, gosto da mamãe, vovô",
  "Quando a gente ficar estudando",
  "Alegria é brincar com minhas irmãs e minha prima Andressa",
  "Respeitar, obedecer a mae, fazer tudo o que ela mandar e eu ajudar ela",
  "Diversão, gosto de brincar, pescar, joga bola e ir na praia",
  "Dormir la em casa",
  "Ter família",
  "É brincar e correr",
  "Quando sinto felicidade e vejo alguém que amo",
  "É meus irmãos. Eles são especiais para mim",
  "Quando ganho alguma coisa, e quando a mamãe me leva pro parque",
  "Jesus, ir no rio pegar peixinho, concha e sapinho",
  "Morar para santarém",
  "Ir pra casa. Ir com a mamãe e papai. Quando vai pra casa fico alegre",
  "Papai, a vovó",
  "QUANDO A GENTE FICA ALEGRE COM UMA PESSOA",
  "É brincar",
  "Amor e carinho",
  "Brincar, quando tenho cachorrinho, quando to tomando banho na praia",
  "Só quando eu brinco com meus coleguinhas",
  "É a gente brincar e se divertir e passear",
  "A mamãe, porque ela é bonita, o Gabriel me deixa alegre, porque ele não briga. Eu lavo prato.",
  "Brincar com as pessoas de boneca. Brincar com os irmãos. Cuidar do bebê. Dar banho e coloca fralda com a ajuda da irmã",
  "Quando a gente ficar estudando",
  "É animado, com presente, papai quando vem, traz algum presente ora mim, muito animado.",
  "Sorrir (sorrio e gargalhou)",
  "Dormir la em casa",
  "Gostar do pai, irmão e da mãe",
  "Fazer trabalho, estudar, brincar",
  "É FELIZ"
)



```




```{r}


dados_tristeza <- c(
  "Não jogar bola e não andar de bike",
  "Triste, chorar, falarem mal de mim e me empurrar",
  "Quando fico brabo, não compartilhar o brinquedo com o amigo",
  "Chorar",
  "Quando o Heitor bate em mim (irmão), mas o Hercules não (outro irmão), e quando brigam por causa de brinquedo",
  "A minha vó morreu",
  "Chuva",
  "Gosto de garrafa verde e ninguém deixa, triste",
  "Não ir na praia",
  "Quando minha mãe vai embora",
  "Não sei",
  "Quando eu fico triste quando acontece alguma coisa e fico triste",
  "Quando me jogam ovo no meu aniversário",
  "É o sol, porque deixa muito quente",
  "Feliz",
  "Quando fica chorando",
  "Quando meu amigo me chuta ai fico triste",
  "Quando a gente tá triste, umas vezes a gente chora, outras não chora",
  "Não sei como é",
  "Fico chorando, triste",
  "Fico mal e fico doente",
  "Saudade da avó",
  "Tristeza, saudade",
  "Quando alguém fica brabo",
  "É ver minhas irmãs brigando e parando de brincar comigo",
  "Quando minha mae bate na minha irmã Yara, fazer vergonha e não dizer desculpa",
  "Quando a mamãe bate e a gente chora",
  "Não sei",
  "Não ser obediente com a mãe",
  "Partir o coração",
  "Quando alguém morre",
  "É quando meus pais me batem",
  "Quando o papai vai embora pra santarém",
  "Quando a concha fura meu pé e quando o lago é muito fundo",
  "Não sei fiquei triste porque conhecia ela (avó)",
  "Quando venho pra escola e o papai vai embora, eu choro. Quando papai deixa na escola e vai embora",
  "Papai, porque ele só briga",
  "QUANDO FICA TRISTE, QUANDO UM APESSOA MENTE PRA MIM EU FICO MUITO TRISTE",
  "Quando falam mal de mim",
  "Chorar",
  "Quando minha mae me bate, quando não tenho brinquedo",
  "Não tenho tristeza",
  "É a gente ficar sozinho e não querer barulho",
  "É não beliscar, porque quando o coleguinha senta perto e não é pra beliscar. Dor de cabeça. Dor de garganta. Dodói.",
  "A mãe ralha. Mãe bate. Mãe castiga. Na escola quando o colega puxa o cabelo",
  "Quando alguém fica brabo",
  "Quando chora, quando alguém bate, corro pra minha mãe.",
  "Chorar",
  "Não sei",
  "A mãe rabiscar a atividade. Não fazer birra e nem chamar palavrão",
  "Quando eu caio, quando fico brabo, quando estou doente",
  "É TRISTE, CHORA"
)
```




```{r}
#| message: false
#| warning: false


# Armazenar no objeto chamado corpus1
corpus_alegria <- Corpus(VectorSource(dados_alegria))
corpus_tristeza <- Corpus(VectorSource(dados_tristeza))

# Pré-processamento de texto: converter para minúsculas, remover pontuação, etc.
corpus_alegria <- tm_map(corpus_alegria, content_transformer(tolower))
corpus_alegria  <- tm_map(corpus_alegria , removePunctuation)
corpus_alegria  <- tm_map(corpus_alegria , removeNumbers)
corpus_alegria  <- tm_map(corpus_alegria , removeWords, stopwords("portuguese"))
corpus_alegria  <- tm_map(corpus_alegria , stripWhitespace)


corpus_tristeza <- tm_map(corpus_tristeza, content_transformer(tolower))  # Converter para minúsculas
corpus_tristeza <- tm_map(corpus_tristeza, removePunctuation)             # Remover pontuação
corpus_tristeza <- tm_map(corpus_tristeza, removeNumbers)                 # Remover números
corpus_tristeza <- tm_map(corpus_tristeza, removeWords, stopwords("portuguese"))  # Remover palavras comuns
corpus_tristeza <- tm_map(corpus_tristeza, stripWhitespace)

```







```{r}

# Criar uma matriz de termos
tdm <- TermDocumentMatrix(corpus_alegria)
tdm_tristeza <- TermDocumentMatrix(corpus_tristeza)

# Converter a matriz de termos em uma matriz de dados
m <- as.matrix(tdm)
word_freqs <- sort(rowSums(m), decreasing = TRUE)


m_tristeza <- as.matrix(tdm_tristeza)
word_freqs_tristeza <- sort(rowSums(m_tristeza), decreasing = TRUE)

```





```{r}


# Criar a nuvem de palavras Alegria
wordcloud(names(word_freqs), 
          word_freqs, 
          min.freq = 1,                        
          max.words = 200,                     
          random.order = FALSE,
          random.color = TRUE,
          scale=c(6,0.5), 
          colors=brewer.pal(8, "Dark2")
          )

```



```{r}
#| message: false
#| warning: false


wordcloud(names(word_freqs_tristeza), 
          word_freqs_tristeza, 
          min.freq = 1,                        
          max.words = 200,                     
          random.order = FALSE,
          random.color = TRUE,
          scale=c(6,0.5), 
          colors=brewer.pal(8, "Dark2")
)


```










  
:::: progress
::: {.progress-bar style="width: 100%;"}
:::
::::



